最高法院刑事判決
111年度台上字第3849號
上  訴  人  逄亦麟                    


選任辯護人  謝政翰律師
            林宗諺律師
            蘇奕全律師
上  訴  人  劉修愷                    


選任辯護人  葉慶媛律師
上  訴  人  黃哲珉                     


兼  原  審
選任辯護人  林士勛律師
上列上訴人等因妨害自由等罪案件，不服臺灣高等法院中華民國
111年4月27日第二審判決（110年度上訴字第3305號，起訴案號
：臺灣士林地方檢察署108年度偵字第9107、13402、13403、134
04、13405號），提起上訴，本院判決如下：
    主  文
上訴駁回。
    理  由
一、原審之辯護人得為被告之利益而上訴，刑事訴訟法第346條
    前段定有明文。本件上訴人黃哲珉之原審辯護人林士勛律師
    （同為第三審辯護人），於法定上訴期間內，為黃哲珉之利
    益，以黃哲珉之名義具狀提起上訴，合先敘明。
二、按刑事訴訟法第377條規定，上訴於第三審法院，非以判決
    違背法令為理由，不得為之。是提起第三審上訴，應以原判
    決違背法令為理由，係屬法定要件。如果上訴理由書狀並未
    依據卷內訴訟資料，具體指摘原判決不適用何種法則或如何
    適用不當，或所指摘原判決違法情事，顯與法律規定得為第
    三審上訴理由之違法情形，不相適合時，均應認其上訴為違
    背法律上之程式，予以駁回。
三、本件原審判決書分甲（逄亦麟、劉修愷）、乙（黃哲珉）2
    份製作。第一審判決認定上訴人逄亦麟、黃哲珉均有其事實
    欄一、㈠至㈣、㈥、㈦所載之妨害自由犯行明確，因而論處逄亦
    麟、黃哲珉如第一審判決附表一編號（以下僅載敘編號）1
    、3、4所示共同犯私行拘禁罪刑（共3罪，編號1〈同種想像
    競合5罪〉、編號3〈想像競合犯強制罪〉、編號4〈同種想像競
    合2罪〉）及相關沒收。逄亦麟、黃哲珉提起第二審上訴，原
    審則以逄亦麟、黃哲珉依刑事訴訟法第348條第3項規定，明
    示就前述犯行僅就第一審判決關於量刑部分提起上訴，經審
    理結果，乃撤銷逄亦麟、黃哲珉關於編號1刑之部分，分別
    改判如甲判決、乙判決附表編號1所示之刑；另維持第一審
    關於逄亦麟、黃哲珉編號3、4刑之部分之判決，駁回逄亦麟
    、黃哲珉此部分在第二審之上訴，並引用第一審判決所載之
    事實、論罪及沒收，已詳述此部分憑以裁量之依據及理由。
    另認上訴人劉修愷有甲判決事實欄三（即詐欺何王金英）所
    載犯行，因而維持第一審論處劉修愷犯三人以上共同詐欺取
    財罪刑之判決（即編號7〈甲判決附表編號6〉，想像競合犯參
    與犯罪組織罪、一般洗錢罪），駁回劉修愷在第二審之上訴
    ，已詳敘其調查、取捨證據之結果及憑以認定犯罪事實之得
    心證理由。從形式上觀察，並無足以影響判決結果之違法情
    形存在。
四、上訴人等之上訴意旨：
  ㈠逄亦麟部分：
　⑴原判決撤銷編號1之刑，係因逄亦麟與李昀珊、古豐瑋以新臺
    幣（下同）20萬元達成和解；然並未說明是否參酌編號2改
    判逄亦麟無罪作為量刑減輕之參考，有判決理由不備或理由
    矛盾之違法。
　⑵原判決維持第一審判決關於編號3、4（即第一審判決事實欄
    一㈥、㈦）之刑，所認定之犯罪事實及量刑理由，皆認定逄亦
    麟自始知情追討之款項為犯罪所得之贓款。但逄亦麟被訴加
    重詐欺等部分第一審諭知無罪，應係認為逄亦麟不知所追討
    者為犯罪所得之贓款，則原判決於編號1認定逄亦麟犯私行
    拘禁時就已知情為犯罪所得贜款，即有判決理由矛盾，且與
    所採證據不相符合之違法。
　⑶逄亦麟於刑事偵查階段即坦承不諱，原判決未依刑法第57條
    第10款論述減刑多寡之依據，有判決理由不備之違法。
  ㈡劉修愷部分：
  ⑴原判決採信賴宣宇於民國108年10月29日偵訊具結後之證詞，
    認定劉修愷為108年1月16、17日向賴宣宇收取詐騙贓款之人
    。然賴宣宇於警詢、偵訊及第一審歷次供述交付贓款之時間
    、地點、方式及對象，前後不一、相互矛盾，可否採為認定
    劉修愷有罪之證據及有無其他補強證據，非無疑義。
  ⑵劉修愷與賴宣宇使用之手機上網基地臺位置，於108年1月16
    日基地臺位置之交集係「晚上7時29分48秒至7時32分34秒」
    ，並非原判決理由所載之「晚上7時24分至7時47分許」均有
    交集。又縱劉修愷與賴宣宇之手機上網基地臺位置於前述時
    段曾在臺北市○○區○○○路0段000號頂樓有交集，亦無從證明
    劉修愷即為108年1月16日向賴宣宇收取詐騙贓款之人，況劉
    修愷與賴宣宇之微信對話紀錄並未提及與交付詐欺贓款有關
    之文字，原判決有認定事實與卷內證據不合及理由矛盾之違
    法。
  ⑶賴宣宇於108年7月23日偵訊時曾稱其108年1月16日之詐欺贓
    款係送至松信路交予李承恩指派之人等語。復觀賴宣宇之手
    機上網基地臺位置於108年1月16日晚上7時32分34秒、7時47
    分34秒、7時48分28秒分別定位於「臺北市○○區○○○路0段000
    號00樓頂」、「臺北市○○區○○○路0段000號0樓頂」、「臺北
    市○○區○○路0段00號0樓」等位置，該等定位點均與「松信路
    」相距不遠，不能排除賴宣宇所稱其108年1月16日晚間將詐
    欺贓款送至松信路附近交予他人之可能。另賴宣宇於109年9
    月9日第一審證稱：伊於108年1月16日取得詐欺贓款後，即
    在林口Outlet附近交付予鄭楚鈺（經第一審法院另案109年
    度訴字149號刑事判決確定）本人；觀諸賴宣宇之手機上網
    基地臺位置於108年1月16日下午5時36分57秒至同日下午5時
    51分57秒定位在「新北市○○區○○○路○段OO巷OO號OO樓樓頂」
    ，該定位點確係在「林口Outlet」附近，不能排除賴宣宇與
    林昆明於108年1月16日下午5時許取得詐欺贓款後，即在林
    口Outlet附近交付予鄭楚鈺本人。原判決對於上開事實漏未
    調查、釐清，有應於審判期日調查之證據未予調查之違誤。
  ⑷原判決引用賴宣宇於108年1月17日下午3時46分許之微信對話
    紀錄，認賴宣宇當日所收之贓款需繳回詐騙集團中暱稱「老
    爹」之人或其同夥，然觀諸賴宣宇上開微信對話紀錄全文，
    並無與詐欺贓款交付相關之文字。縱賴宣宇曾向其女友王佩
    怡表示須與「老爹」碰面，亦不能推斷確與詐欺贓款之交付
    有關。卷內資料並無能證明劉修愷即為暱稱「老爹」之人，
    亦無「老爹」指示劉修愷前往特定地點和賴宣宇收取詐欺贓
    款之紀錄，自難以該微信對話紀錄，遽認劉修愷為108年1月
    17日向賴宣宇收取詐騙贓款之人。
  ⑸電信公司之基地臺位置涵蓋範圍並不相同，劉修愷於108年1
    月17日下午5時59分31秒至同日下午6時12分50秒之手機基地
    臺位置係定位在「臺北市○○區○○○道0段00號」；賴宣宇於10
    9年1月17日下午6時11分52秒至同日下午6時15分26秒之手機
    基地臺位置則係定位在「臺北市○○區○○○道0段0號O樓頂」。
    原審未就兩者基地臺位置之涵蓋範圍為何、能否重疊或交集
    細究釐清，亦未詳加敘明其論斷之依憑，遽以兩者基地臺位
    置相距僅650公尺，即認定劉修愷係向賴宣宇收取詐欺贓款
    之人，有判決理由不備、證據上理由矛盾之違誤。
  ⑹原判決並未說明劉修愷與詐欺集團成員間，有何詐欺取財或
    洗錢之犯意聯絡、行為分擔，逕以共同正犯認劉修愷須就原
    審判決事實欄三負責，有判決理由不備之違法。
  ㈢黃哲珉部分：　　
  ⑴黃哲珉就編號3、4坦承不諱，並多次陳明係受逄亦麟邀約始
    共同前往，並未實際為強制、恐嚇或妨害自由之犯行。逄亦
    麟、告訴人吳○宇皆證述黃哲珉係基於朋友情誼陪同前往，
    無指揮他人實施，亦非主要犯罪實施者。第一審判決未於理
    由審酌相關犯罪手段、參與分工等量刑事由，原判決（乙判
    決）未察即謂第一審判決已詳細記載，有判決理由矛盾之違
    誤。
  ⑵就編號1部分，依黃哲珉於原審證述、相關被害人之指認可知
    ：黃哲珉之參與時間、情節及程度均顯然輕微。原判決認黃
    哲珉與其他共同被告係以私行拘禁、強制等方式，對告訴人
    等實施犯行，卻未依法審酌刑法第57條及第58條之量刑事由
    ，有判決理由矛盾之違法。
  ⑶黃哲珉於第一審陳明父母自幼離異，且工作忙碌，獲得家庭
    、親人之關心及照護較同齡人甚少，方多尋求同儕認同，致
    一時失慮參與本案。且黃哲珉遇有不法情事時仍能迅速遠離
    ，尚具辨別是非能力，非無改過可能，應無令其入監執行有
    期徒刑之必要。惟第一審判決就此主張均未審酌，原判決對
    此亦未予論述，有判決理由不備之違法。
五、按證據之取捨、證明力之判斷與事實之認定，俱屬事實審法
    院得裁量判斷之職權，此項職權之行使，倘未違背客觀存在
    之經驗法則或論理法則，即無違法可言。而認定犯罪事實所
    憑之證據，並不以直接證據為限，間接證據亦包括在內，審
    理事實之法院綜合卷內之直接、間接證據，本於推理作用，
    於通常一般之人均不致有所懷疑，得確信其為真實之程度者
    ，即非不得據之為有罪之認定。
　㈠本件原判決（甲判決）已說明依憑理由欄貳二㈠所載包含告訴
    人何王金英指訴等證據資料，認定何王金英於事實欄三所載
    時、地確遭詐欺集團詐欺而多次交付款項與林昆明，並由林
    昆明轉交與賴宣宇之事實。另依據賴宣宇使用門號00000000
    00號之手機叫車簡訊（顯示賴宣宇於108年1月16日下午5時3
    7分許，仍在新北市○○區）、林昆明於警詢之陳述（其將68
    萬元交予賴宣宇後，與賴宣宇一同搭計程車自林口區到新北
    市○○區○○路一間健身房前下車，之後2人各自離開）、賴宣
    宇上揭電話與劉修愷使用門號0000000000號之手機行動上網
    基地臺位置（顯示108年1月16日晚上7時29分起，2人之基地
    臺位置均在臺北市○○區○○○路0段000號頂樓）、劉修愷與賴
    宣宇間之微信對話內容（顯示108年1月16日下午5時37分起
    ，劉修愷陸續傳訊息要求賴宣宇晚上8時前一定要到健康路2
    68號；賴宣宇於當日晚上7時34分回稱自己到了），及劉修
    愷與賴宣宇均不否認當日2人有見面等證據，綜合研判，認
    定108年1月16日賴宣宇向林昆明所收取之款項，係由賴宣宇
    帶往臺北市○○區○○路附近交予劉修愷之事實。另依賴宣宇與
    劉修愷之微信對話內容（顯示108年1月17日下午6時1分，2
    人有18秒之對話）、賴宣宇與劉修愷之手機行動上網基地臺
    位置（顯示同日下午6時10分許，2人基地臺位置分別在臺北
    市○○區○○○道0段0號O樓頂及O3號，相距650公尺）、賴宣宇
    手機之微信對話內容（顯示賴宣宇於同日下午6時19分許傳
    訊息與鄭楚鈺回報稱「結束」；同日下午6時27分林昆明詢
    問「拿到錢了嗎」時，賴宣宇回稱「在跟他碰啦」）、賴宣
    宇於108年10月29日偵訊時之陳述（即證稱108年1月16日、1
    月17日與其碰面的就是劉修愷），及劉修愷不否認當日曾與
    賴宣宇見面之供述等證據，本於推理作用，認定108年1月17
    日賴宣宇向林昆明所收取之款項，係帶往臺北市中正區市民
    大道3段（鄰近臺北市○○區○○○路）附近交予劉修愷（見甲判
    決第9至12頁）。此係原審踐行證據調查程序後，本諸合理
    性自由裁量所為證據評價之判斷，並未違反經驗法則或論理
    法則，亦非以賴宣宇之證詞為唯一證據，自不能指為違法。
　㈡證人證述前後不符或有矛盾，事實審法院自可本於經驗法則
    、論理法則及審理所得之心證，為合理之取捨判斷。而同一
    證人前後證述情節彼此不能相容，則採信同一證人之部分證
    言時，當然排除其他部分之證言，此為法院取捨證據法理上
    之當然結果。原判決（甲判決）對於賴宣宇於偵訊時另供稱
    108年1月17日其依上游指示將78萬元贓款放在板橋區加油站
    云云，及賴宣宇、鄭楚鈺於第一審均證稱賴宣宇並未將贓款
    交付劉修愷云云，如何之屬迴護之詞，而不足採為劉修愷有
    利之證據，已逐一指駁說明理由（見甲判決第11頁），另敘
    明公訴意旨指劉修愷即為秘聊暱稱「老爹」擔任掌機之人云
    云，如何因與卷內其他證據不合而不能證明，亦說明理由（
    見甲判決第11、12頁），並無不合。賴宣宇前述偵訊及第一
    審有利劉修愷之證詞，既為原審捨棄不採，原審未再為其他
    無益之調查，此屬法院證據調查裁量權之適法行使，究與應
    於審判期日調查之證據而未予調查之違法情形有別。
　㈢依前揭行動上網基地臺位置，賴宣宇使用之手機，於108年1
    月16日晚上7時24分至同日時48分，其基地臺位置分別在臺
    北市○○區○○○路0段00號、OOO號頂樓、OOO號OO樓樓頂、OOO
    號O樓樓頂。劉修愷使用之手機，於108年1月16日晚上7時24
    分至8時2分，其基地臺位置分別在臺北市○○區○○○路0段000
    號頂樓、000號00樓-OO、OOO號OO樓頂、OOO號OO樓-OO、OOO
    號頂樓、OOO號OO樓-OO。原判決以賴宣宇與劉修愷之手機行
    動上網基地臺位置，於上開時段在臺北市○○區○○○路0段000
    號頂樓有交集，參酌前述賴宣宇、劉修愷均稱當日2人有見
    面等其他卷內證據，認定賴宣宇、劉修愷2人在該基地臺位
    置之健康路附近見面，與經驗法則、論理法則並無違背，至
    於賴宣宇手機行動上網連結臺北市○○區○○○路0段000號頂樓
    基地臺之時間為108年1月16日晚上7時29分48秒至7時32分34
    秒，原判決載敘為7時24分至7時47分許，稍有微疵，惟並不
    影響前揭事實之認定及判決結果。
　㈣依前述行動上網基地臺位置，賴宣宇使用之手機於108年1月1
    7日18時11分52秒至同日時15分26秒，基地臺位置在臺北市○
    ○區○○○道0段0號O樓頂。劉修愷使用之手機於108年1月17日1
    8時14分7秒至同日時15分44秒，基地臺位置亦在臺北市○○區
    ○○○道0段0號0樓頂（見偵四卷共同證據卷㈠第338、352頁）
    ，顯示賴宣宇、劉修愷2人在該基地臺位置重疊時間達1分餘
    ，參酌賴宣宇、劉修愷均證陳當日2人有見面，則原判決認
    定劉修愷於108年1月17日晚上6時許，在臺北市中正區市民
    大道3段（鄰近臺北市○○區○○○路）附近向賴宣宇收取贓款等
    情，與經驗法則、論理法則及卷內事證並無不合。
　㈤原判決（甲判決）事實欄三認定劉修愷參與李承恩及所屬詐
    欺集團，已載明其電信機房成員之工作分配、組織架構、行
    騙方式及利益分配，理由欄亦說明劉修愷與詐欺集團李承恩
    等人間有如何之犯意聯絡與行為分擔，雖論述稍嫌簡略，仍
    難謂有判決理由不備。
　㈥劉修愷其餘上訴意旨，經核係置原判決所為明白論斷於不顧
    ，仍持已為原判決指駁之陳詞再事爭辯，及對於事實審法院
    取捨證據與自由判斷證據證明力等職權行使，徒以自己之說
    詞，泛指其違法，與法律規定得為第三審上訴理由之違法情
    形，不相適合，應認其上訴為違背法律上之程式，予以駁回
    。
六、上訴係不服判決請求救濟之方法，未經下級法院判決之案件
    ，不得向上級法院提起上訴，且上訴應於判決後始得為之，
    若就未經判決部分，提起上訴，其上訴自難認為合法。又為
    尊重當事人設定攻防之範圍，減輕上訴審審理之負擔，依刑
    事訴訟法第348條第3項規定，容許上訴權人僅針對刑、沒收
    或保安處分一部提起上訴，其未表明上訴之認定犯罪事實、
    罪名部分，則不在第二審之審判範圍。本件逄亦麟就第一審
    判決關於編號1、3、4所示共同犯私行拘禁部分，僅就刑之
    部分提起第二審上訴，則第一審判決關於犯罪事實、罪名及
    沒收，並不在原審之審理範圍。又逄亦麟被訴加重詐欺、參
    與犯罪組織等部分，經第一審諭知逄亦麟無罪判決確定，亦
    不在原審審理範圍。逄亦麟上訴意旨⑵，係就非屬原審審理
    範圍之前述部分，以認定犯罪事實或理由有矛盾，指摘原判
    決違法，既與其自行設定上訴攻防範圍之旨有違，難認係依
    據卷內訴訟資料所為之具體指摘，自非適法之第三審上訴理
    由。
七、刑之量定，屬為裁判之法院得依職權裁量之事項，苟其量刑
    已以行為人之責任為基礎，並斟酌刑法第57條各款所列情狀
    ，在法定刑度內，酌量科刑，無顯然失當或違反公平、比例
    及罪刑相當原則者，亦無偏執一端，致明顯失出失入情形，
    自不得指為違法。本件原判決關於逄亦麟（甲判決）、黃哲
    珉（乙判決）編號1部分，於撤銷第一審此部分之判決，已
    具體審酌關於刑法第57條科刑等一切情狀，在罪責原則下適
    正行使其量刑之裁量權，量處如前所示之刑，核其量定之刑
    罰，已兼顧相關有利與不利之科刑資料（見甲判決第22、23
    頁，乙判決第4、5頁），另說明維持第一審對逄亦麟、黃哲
    珉編號3、4犯行量定刑罰之論據（見甲判決第21頁，乙判決
    第3、4頁），客觀上並未逾越法定刑度，亦與罪刑相當原則
    無悖，難認原判決有逾越法律所規定之範圍，或濫用其裁量
    權限之違法情形。逄亦麟上訴意旨⑴⑶；黃哲珉上訴意旨⑴至⑶
    係對原審量刑職權之合法行使，徒憑己意任意指摘，自非合
    法。
八、逄亦麟、黃哲珉其他上訴意旨仍置原判決所為說明於不顧，
    而對於原審前述職權行使，徒以自己之說詞，任意指為違法
    ，要與法律規定得為第三審上訴理由之違法情形，不相適合
    ，應認逄亦麟、黃哲珉之上訴違背法律上程式，均應予駁回
    。又逄亦麟、黃哲珉關於編號3對於私行拘禁重罪部分之上
    訴，既不合法律上之程式而應從程序上駁回，則與該等重罪
    具有想像競合犯關係之強制輕罪部分，本屬刑事訴訟法第37
    6條第1項第1款所列不得上訴於第三審法院之案件（第一、
    二審均為有罪之論斷），自無從適用審判不可分原則一併加
    以審理，亦應併予駁回。
據上論結，應依刑事訴訟法第395條前段，判決如主文。
中　　華　　民　　國　　111 　年　　12　　月　　1 　　日
                  刑事第二庭審判長法　官  林勤純
                                  法　官  王梅英
                                  法　官  蔡新毅
                                  法　官  吳秋宏
                                  法　官  黃斯偉
本件正本證明與原本無異
                                  書記官  王麗智
中　　華　　民　　國　　111 　年　　12　　月　　6 　　日